臺灣臺中地方法院民事判決　　　　　　　100年度訴字第638號
原　　　告　陳宥汝
被　　　告　唐廷照
　　　　　　鴻邑建設有限公司
法定代理人　郭佳宏
共　　　同
訴訟代理人　林錦隆律師
複 代理 人　李宗炎律師
上當事人間請求損害賠償事件，本院於民國100年7月7日言詞辯
論終結，判決如下：
    主      文
原告之訴及假執行之聲請均駁回。
訴訟費用由原告負擔。
    事實及理由
壹、原告方面：
一、被告鴻邑建設有限公司及唐廷照於民國98年10月間開始，在
    原告位於臺中市○區○○○段1094地號土地上之539建號房
    屋（即門牌號碼臺中市○區○○街15號，下稱系爭房屋）正
    對面之空地，興建地下3層地上12層之森園邸大樓，其大樓
    地下停車場出入口並正對原告所有系爭房屋之正門口。因該
    段崇倫街只有6米寬，故使系爭房屋成為民間習俗所稱之「
    犯車道煞」，而原告本來可將車輛停放在自有之土地即上開
    同段1094-1地號土地（為門口之馬路），然因被告鴻邑建設
    有限公司興建地下車道之故，導致原告除無法停放自家車輛
    ，權利受損外，未來住戶遷入後，進出之車流量勢必大增，
    所受干擾無法估量。又，被告等本可將車道設計在較安全之
    30 米寬三民西路上，此為一般人應有之注意義務，惟被告
    唐廷照曾遭原告於97年元月間控告公共危險罪，彼此互有過
    節，因而被告等遂刻意將車道設在較為狹小之崇倫街，並將
    該大樓地下停車場車道口正對原告所有之系爭房屋正門，至
    此之後，除原告所有之系爭房屋價值減損外，原告家中更是
    因為「犯車道煞」而厄運連連，不但原告之先生在99年5月
    發生車禍，l00年元月底罹患壞死性筋膜炎不治往生，且因
    原告先生之勞保、強制險、意外險等均無法請領，家中經濟
    頓時陷入困境，原告又尚有2位求學中之孩子要撫養，雖然
    有意出賣現住之房屋清償貸款，減輕負擔，惟原告之房屋因
    正對森園邸大樓地下停車場出入口，經風水師指點後告知風
    水極為不佳，仲介估價亦表示該房屋賣相不良，故即便原告
    欲搬離系爭房屋，卻苦無能力，爰依民法第184條及191條規
    定，請求被告被告鴻邑建設有限公司及其董事長唐廷照連帶
    負擔原告所有損失。
二、聲明：（一）被告應連帶給付原告新臺幣（下同）500萬元
    ，及自100年3月10日起至清償日止，按年息百分之五計算之
    利息。（二）願供擔保，請准宣告假執行。
貳、被告方面：
一、對於原告所提出之文書如上開半平厝段1094-1地號土地所有
    權狀或森園邸大樓平面圖等，其中被告就土地所有權狀之真
    正不爭執，至於森園邸大樓平面圖部分，被告公司於100年3
    月間已向臺中市政府申請建造執照設計變更，將面臨臺中市
    ○○街（柳川西路至忠明南路間）之原建築線向後退縮2公
    尺，並依此變更後之建築線施工，有變更後之平面圖可憑。
    是被告所興建之森園邸大樓面對崇倫街（柳川西路1段至忠
    明南路間）部分現況已因被告退縮建築線2米後，變為8米寬
    之道路，原告所提之平面圖並非目前之實際狀況，核先敘明
    。
二、被告公司依臺中市政府工務局於89年2月25日所核發之89中
    工建建字第0232號建造執照，在系爭半平厝段997地號土地
    上興建地下3層、地上12層之集合住宅大樓。嗣100年3月間
    申請建執照變更，將原面臨臺中市○○街之建築線退縮2公
    尺，是被告依臺中市政府所核定之建造執照興建建物，核屬
    權利之正當行使，自無任何不法情事可言。而該崇倫街（綠
    川西路至忠明南路間）原為6米之計劃道路，該計劃道路所
    占用之坐落系爭半平厝段1088-1至1101-1等地號多筆私有土
    地，包括其中1094-1地號乙筆為原告所有，均未經臺中市政
    府依法徵收，為現有既成巷道，此有臺中市政府99年12月24
    日府都計字第0990374910號函及系爭現有道路之土地土籍圖
    謄本可稽。原告雖主張被告興建系爭大樓將出入之車道設置
    在原告所有之系爭房屋正對面，使原告本可在住處對面崇倫
    街停車地點因被告設置之車道出入口遭破壞，已侵害原告之
    1094 -1地號土地之所有權云云。惟被告公司所興建之森園
    邸大樓面對之崇倫街為現有既成巷道，原路寬6米，因被告
    公司於興建系爭建物時，將建築線退縮2米，現路寬為8米，
    應不致於成為阻礙。雖該現有巷道占用被告所有之半平厝段
    1089-2、991、991-1及原告所有之同段1094-1等地號多筆私
    有土地，迄今仍未徵收，致兩造仍保有該現有巷道之土地所
    有權。惟系爭崇倫街路段為既成巷道，己存有公用地役權關
    係，各該土地之所有權人權利之行使，自應受公用地役權之
    限制，是原告就系爭1094-1地號土地己無排他之專用權；而
    被告在自有同段991地號土地上依法興建建物，縱設置之車
    道出入口面對原告所有系爭房屋及同段1094-1地號土地，亦
    難認有侵害原告系爭房屋及同段1094-1地號土地乙筆之所有
    權之情事。更何況，被告在同段991地號土地於興建系爭建
    物時，已自該基地面臨崇倫街部分退縮2公尺，是被告興建
    系爭建物所設置之車道出入口亦係使用自有之991地號土地
    ，並未占用或侵害原告所有1094-1地號土地，至為明確。
三、至原告另主張被告興建之森園邸大樓停車場出入口正對原告
    房屋，使原告房屋「犯車道煞」，房子價值減損云云。惟查
    ，被告依臺中市政府核准之建築圖說施工，並無不法，亦無
    侵害權原告權利之行為，已如前述。且依社會傳統習俗，風
    水之說見仁見智，至今在科學上仍無法以實證證明之，為此
    ，面對停車場之出入口，並不必然皆能發生損害結果之關係
    ，故侵害行為與損害間，並無相當因果關係，無由成立侵權
    行為。另原告指被告將車道出入口蓋在6米寬之崇倫街，影
    響原告和附近住戶之交通安全，惟崇倫街因被告公司之建築
    線退縮2米現為8米之道路，前已一再澄清。原告空言指稱該
    車道出入口會影響原告和附近住戶之交通安全，並無可採。
    蓋按侵權行為之「因果關係」，係指侵害行為與損害間有相
    當因果關係，相當因果關係乃指侵害行為在一般情形下，依
    社會通念，皆能發生該等損害結果之連鎖關係，故若如無相
    當因果關係，侵權行為即無由成立。
四、另，原告陳稱因被告唐廷照與其早有過節，而故意將車道設
    計於崇倫街上，又刻意將大樓地下室停車場出入口正對原告
    系爭房屋正門，而對原告造成有形無形之危害乙節，亦屬依
    法無據，蓋被告唐廷照係森園邸建案之地主，殊不可能僅為
    一己之私而影響建築之設計，且被告公司所興建之系爭大樓
    係由被告公司委由專業之建築設計團隊負責規劃興建，其規
    劃建案之目的係依專業之考量提出最佳之商品面市，自不可
    能單為故意造成原告之損害於推出建案，將車道之出入口設
    置於面對崇倫街。據此，被告既否認有侵權行為，也無任何
    故意或過失，即應由原告就此利己之事實舉證證明，而原告
    主張被告之森園邸大樓車道出入口正對系爭房屋，使原告房
    屋價值減損，應負侵權行為責任等語，依上開說明，原告即
    應就被告確有侵權行為乙節，負舉證之責，若原告先不能舉
    證證明自己主張之事實為真實，則縱被告就其抗辯事實，即
    令不能舉證，或所舉證據尚有瑕疵，亦應駁回原告之請求。
    本件原告雖指稱該馬路係原告之私有土地，被告將車道蓋在
    原告房子正對面，破壞其對面停車之地點，侵害原告風水，
    影響交通安全等情事。惟原告是否因此而權利受有侵害，其
    所受損害與被告興建之房屋停車場出入口有無因果關係等，
    原告亦均未舉證以實其說，難認其有何權利受損可言。是依
    據前揭判例要旨，原告基於侵權行為之法律關係，請求被告
    賠償其損害，即屬無理由。
五、聲明：（一）原告之訴及假執行之聲請駁回。（二）如受不
    利判決，願供擔保，請准宣告免為假執行。
參、兩造不爭執之事項（採為判決之基礎）：
一、被告公司於98年10月間動工，所興建之森園邸大樓地下停車
    場出入口，面對原告所有座落臺中市○區○○里○○街15號
    房屋門口。
二、原告之配偶於99年5月間車禍，100年1月因壞死性筋膜炎而
    身亡。
三、原證1土地所有權狀之真正。
四、崇倫街（柳川西路1段至忠明南路間）為8米寬之道路。
五、被告公司依臺中市政府工務局89年2月25日核發之89中山建
    建字第0232號建照，在臺中市○區○○○段997地號上興建
    大樓，為地下三層、地上十二層。
六、100年3月間，被告將建照變更，將建築線退後2公尺。
七、系爭被告興建大樓所面臨之崇倫街之計劃道路，所占用之土
    地為平厝段1088-1、1089-2、991、991-1至1101-1多筆土地
    ，其中1094-1經臺中市政府於90年4月17日府工都字第12258
    號指定為計畫道路並夾現有巷道。
肆、法院得心證之理由：
一、本件經踐行集中審理主義，經兩造協議整理爭點如下：（一
    ）被告是否有侵權行為？被告有無故意或過失？又被告之行
    為侵害原告何種權利？（二）被告之行為，與原告配偶之死
    亡，兩者間有無相當因果關係？（三）被告是否占用原告之
    土地？原告是否為土地或建物之所有權人？（四）原告房子
    之價值是否發生減損？倘有發生減損，是否係因被告之行為
    導致？兩者間有無相當因果關係？（五）原告主張被告唐廷
    照、被告鴻邑建設『連帶』負責的依據為何？以下析之：
（一）按侵權行為所發生之損害賠償請求權，以有故意或過失不
      法侵害他人權利為其成立要件，若其行為並無故意或過失
      ，即無賠償之可言，最高法院49年臺上字第2323號判例意
      旨足資參照。又按民法第一百八十四條第一項前項規定侵
      權行為以故意或過失不法侵害他人之權利為成立要件，故
      主張對造應負侵權行為責任者，應就對造之有故意或過失
      負舉證責任，最高法院82年度臺上字第267判決意旨足資
      參照。另按以侵權行為為原因，請求回復原狀或賠償損害
      者，應就其權利被侵害之事實負立證之責。最高法院19年
      上字第38號判例意旨足資參照。復按因過失不法侵害他人
      之權利者，固應負損害賠償責任。但過失之有無，應以是
      否怠於善良管理人之注意為斷者，茍非怠於此種注意，即
      不得謂之有過失。最高法院19年上字第2746號判例意旨足
      資參照。再按所謂相當因果關係，係指依經驗法則，綜合
      行為當時所存在之一切事實，為客觀之事後審查，認為在
      一般情形上，有此環境，有此行為之同一條件，均發生同
      一之結果者，則該條件即為發生結果之相當條件，行為與
      結果即有相當之因果關係。反之，若在一般情形上，有此
      同一條件存在，而依客觀之審查，認為不必皆發生此結果
      者，則該條件與結果並不相當，不過為偶然之事實而已，
      其行為與結果間即無相當因果關係，最高法院98年度臺上
      字第1953號判決意旨參照。是以，綜合上揭最高法院之判
      例及判決意旨，本件原告起訴請求被告應賠償其損害，即
      應由原告就被告之行為「有故意、過失」、「有權利受侵
      害」及「有相當因果關係」負舉證責任。
（二）經查，本件原告並未提出具體證據，證明原告究係何種「
      權利」受到侵害，本院自無從判定；倘其所指係「原告配
      偶之生命權」受侵害，則依民法第192、194條之規定，我
      國民法針對「生命權」所受侵害，只例外准許間接被害人
      （即本件原告）於民法第192、194條之情況下，才損害賠
      償請求權，但原告之主張，並非針對民法第192、194條為
      之。況倘針對「原告配偶生命權」受侵害，然原告所稱被
      告建築房屋，致被告所建之房屋與原告之門口正相對，造
      成民間所稱之「車道煞」，並指稱此為原告配偶發生車禍
      及罹患壞死性筋膜炎往生之結果。然由上揭判決意旨之說
      明，原告必須舉證被告之建築房屋，與原告配偶之死亡有
      其相當因果關係。然引發車禍及罹病之原因，非只一端，
      縱然被告所建造之房屋，其車道口恰正對原告之門口，從
      而屬於民間之「車道煞」，但「車道煞」是否與原告配偶
      之車禍與死亡有相當因果關係，在目前客觀科學之技術，
      尚屬無法求證之事項，原告此部分請求，尚難准許。
（三）又倘原告所稱之「權利」受侵害，係指其所居住之房屋而
      言。然按不法毀損他人之物者，被害人得請求賠償其物因
      毀損所減少之價額。民法第196條定有明文。經查，原告
      所居住之房屋，於物理上並無任何毀損或滅失之情況，也
      無任何遭被告加以「侵奪」之情況，難謂符合民法上「所
      有權」受侵害之情況。
（四）又原告稱其居住之房屋價值下降，而主張被告所建造之房
      屋，使原告所有之房屋形成「車道煞」而有減損房屋之價
      值等語。然查，本件系爭土地及房屋，原告雖為所有權人
      ，但其應有部分僅為三分之一，原告卻起訴請求房屋及土
      地之損害均由原告一人單獨受領，此部分原告並未舉證說
      明其法律上之依據為何，本院亦無從判斷；另就土地之侵
      害，一方面原告並未提出被告之侵害行為為何，他方面被
      告興建之大樓所面臨之崇倫街之計劃道路，所占用之土地
      共有平厝段1088-1、1089-2、991、991-1至1101-1多筆土
      地，其中僅1094-1號為原告所有（應有部分三分之一）之
      土地，但該地號土地，業經臺中市政府於90年4月17日府
      工都字第12258號指定為計畫道路並夾現有巷道乙節，亦
      有卷附臺中市政府99年12月24日府都計字第0990374910號
      函可證，故原告所稱其所有之土地，早於被告興建大樓前
      ，即已成為計畫道路並夾現有巷道，難謂係因被告之行為
      所致。另就土地及房屋價值之增減，其影響原因亦非只一
      端，房屋價值之增減，往往因應四週交通便利性、教育環
      境、政策、經濟發展等均可能影響房屋價值之增減，且「
      車道煞」等民間針對「陽宅風水」之現象，是否確實影響
      房屋價值之增減，亦難查證，且原告亦無法證明系爭房屋
      價值有何減損，且縱若有減損，其原因是否即為被告所造
      成？亦即，兩者間是否有相當因果關係，更係不明。故就
      此等舉證之不利益，揆諸前揭判決之意旨，自應由負舉證
      責任之原告承擔。另原告雖於言詞辯論後提出不動產估價
      報告乙紙，然該鑑定報告並非兩造協議後經本院囑託所送
      ，且於言詞辯論終結後提出，亦無從使被告就該鑑定報告
      表示意見，爰不予以採酌（縱加以採酌，理由如後述(六)
      ）。
（五）按連帶債務之成立，以法律有規定者為限。民法第272條
      第2項定有明文。經查，本件原告既主張被告唐廷照與被
      告鴻邑公司應負連帶責任，依首揭判例、判決意旨及法條
      之說明，原告自需提出連帶債務之法律規定，但就此部分
      ，原告亦未提出，是以本院無從認定，此部分亦應認原告
      請求並無理由。
（六）另縱認原告之房屋，因面對他人房屋之車道，而形成坊間
      所稱之「車道煞」，而有價值減損之情況，並倘採酌原告
      於言詞辯論終結後所提出之鑑定報告，但如首揭判例所述
      ，原告以侵權行為請求被告連帶負責，即應就被告之行為
      有「故意」或「過失」加以舉證。然查，依卷內資料顯示
      ，被告所興建之房屋，係依照相關建築法規，先經王銘鴻
      建築師事務所為設計人，再由被告鴻邑公司為起造人，而
      向臺中市政府工務局申請建造執照後才興建，有卷附基地
      平面圖、臺中市政府工務局89年2月25日八九中工建建字
      第232號建造執照、地籍圖謄本等為證，故被告既依照建
      築法規，並遵循程序報請取得建造執照後加以興建，縱使
      所興建之房屋，因車道口面對原告大門，而造成原告與他
      人共有之房屋有價值之減損，亦難認被告建屋之行為，有
      何「故意」或「過失」侵害原告權利之情況，此部分原告
      之舉證亦尚有未足，難為准許。
（七）至於原告主張因於97年間控告被告唐廷照公共危險，彼此
      互有過節，故被告本可將車道設計在較安全之三民西路上
      ，卻刻意將車道設在較狹小之崇倫街，而與原告房屋相對
      等語。然查，此部分原告並未舉證，難以認定兩造間是否
      確有私人過節存在，且縱兩造間曾有嫌隙，依原告所述亦
      係97年間之事情，但被告公司上揭建造執照卻於89年即取
      得，故車道之設計，與原告控告被告唐廷照公共危險案兩
      者間是否有關係，非無疑義。況依原告所述，可知原告亦
      不能否認被告所興建之大廈，一定要有車道口進出，僅爭
      執車道口之位置，應面對三民西路，而非原告居住之處。
      但被告縱使將車道設計於三民西路，亦會造成三民西路上
      之住家成為「車道煞」，從而，於現今建築公寓大廈，停
      車場多位於地下室之情況下，不論被告車道如何設計，依
      原告之主張，均會造成「車道煞」，因此，依首揭判例意
      旨之說明，益徵原告之要求，已屬期待不可能，故應認被
      告就車道之設計，實已盡善良管理人之注意，而無過失。
二、綜上所述，原告心中之疑慮（即被告建屋之行為，造成原告
    配偶之變故，及房屋價值之減損），於民間信仰上固非全然
    無據。但原告既以民法侵權行為之法則，起訴請求損害賠償
    ，依前揭判例、判決及法條意旨之說明，即應由原告就侵權
    行為之要件加以舉證。然查，首先，原告並無法舉證係何權
    利受到侵害，亦無提出被告二人間「連帶」責任之法律依據
    。其次，即便以「原告之配偶身故」，及「房屋價值減損」
    為原告所稱受侵害之「權利」，但原告於言詞辯論終結前並
    無法舉證證明與被告建屋之行為間，有何符合相當因果關係
    之事實，且原告之土地早於被告動工前，即已為臺中市政府
    劃為計劃道路並夾現有巷道，更與被告無關；另就土地及房
    屋價值減損部分，縱採信原告於言詞辯論終結後所提之鑑定
    報告，但因被告建屋行為，係依據建築法規，由建築師為設
    計，再向臺中市政府工務局申請建造執照後才興建；且依原
    告主張，其並不能否認被告公司興建之大廈需有車道進出，
    僅爭執被告公司應設在三民西路，而非設在原告住家對面，
    但不論被告公司車道如何設計，總是會造成所面對之住家成
    為「車道煞」，凡此可證原告之要求，對被告而言已屬期待
    不可能，故被告之行為，顯已符合善良管理人之注意義務，
    難謂被告之行為有何故意或過失可言，故本院認原告以侵權
    行為之法律關係，請求被告應連帶給付原告500萬元，並自
    100 年3月10日起至清償日止，按年息5%計算之利息，並無
    理由，應予駁回。而原告之訴既經駁回，其該部分假執行之
    聲請，亦失所附麗，亦應併予駁回。
三、本件事證已臻明確，兩造其餘攻擊、防禦方法及所提出之各
    項證據資料，核與判決結果不生影響，爰不逐一論述，附此
    敘明。
四、據上論結，原告之訴為無理由，依民事訴訟法第78條，判決
    如主文。
中    華    民    國   100    年    7     月    28    日
                  民事第二庭  法  官  林慶郎
正本係照原本作成。
如對本判決上訴，須於判決送達後20日內向本院提出上訴狀。
中    華    民    國   100    年    7     月    28    日
                              書記官  王淑燕